【裁判字號】    97,台上,6489
【裁判日期】    971212
【裁判案由】    妨害自由等罪
【裁判全文】
最高法院刑事判決            九十七年度台上字第六四八九號
上  訴  人  甲○○
            乙○○
上 列一 人
選任辯護人  鍾明達律師
上列上訴人等因妨害自由等罪案件，不服台灣高等法院中華民國
九十五年三月十五日第二審判決（九十四年度上訴字第三七四二
號，起訴案號：台灣桃園地方法院檢察署九十四年度偵字第二一
八二、二八三七號），提起上訴，本院判決如下：
    主  文
上訴駁回。
    理  由
一、以非法方法剝奪人之行動自由部分：
按刑事訴訟法第三百七十七條規定，上訴於第三審法院，非以判
決違背法令為理由，不得為之。是提起第三審上訴，應以原判決
違背法令為理由，係屬法定要件。如果上訴理由書狀並未依據卷
內訴訟資料，具體指摘原判決不適用何種法則或如何適用不當，
或所指摘原判決違法情事，顯與法律規定得為第三審上訴理由之
違法情形，不相適合時，均應認其上訴為違背法律上之程式，予
以駁回。本件原判決已敘明依憑證人即被害人孟繁昌、孟慶連於
檢察官訊問時之指證，佐以上訴人甲○○、乙○○及共犯鄧于豪
（經原審判處罪刑確定）於警詢、檢察官訊問及第一審、原審之
供述，並有手槍一支（含彈匣一個）、子彈一顆扣案可資佐證。
上開手槍、子彈經內政部警政署刑事警察局鑑定結果，認定手槍
（含彈匣一個）係仿WALTHER 廠PPK／S型半自動手槍製造之玩具
手槍，換裝土造金屬槍管而成，雖欠缺保險鈕，惟不影響擊發功
能，可供擊發適用子彈使用，具有殺傷力；子彈係土造子彈，經
試射可擊發，亦具有殺傷力等情，有該局民國九十四年二月十四
日刑鑑字第０九四００一九八七六號槍彈鑑定書在卷可稽。對於
甲○○所辯：伊未限制孟繁昌之行動自由，孟繁昌與孟慶連均有
同意為處理債務而支付金錢、簽發本票或背書；乙○○所辯：伊
僅依甲○○指示行事，不知發生何事各云云，何以均不足採取，
亦已憑卷內證據資料，於理由內詳為指駁說明。因而撤銷第一審
關於甲○○、乙○○共同連續以脅迫使人行無義務之事部分之科
刑判決，改判仍就起訴之犯罪事實，變更檢察官所引應適用之法
條，並依九十四年二月二日修正公布、九十五年七月一日施行前
刑法第五十五條之牽連犯規定，從較重論處甲○○、乙○○共同
以非法方法剝奪人之行動自由罪刑。已詳敘所憑之證據及其認定
之理由，所為論斷與卷內證據資料相符，從形式上觀察，並無何
違背法令之情形存在。上訴意旨甲○○略以：(一)孟繁昌已於第一
審證述：伊認為債務必須解決，乃同意應甲○○之邀，一起前往
汽車旅館處理債務等語。原判決置孟繁昌於審判中即第一審之證
詞於不顧，竟採取孟繁昌於審判外即檢察官訊問時所證情節，資
為認定甲○○剝奪孟繁昌之行動自由之證據，有採證違反傳聞法
則之違法。(二)孟繁昌及孟慶連均係被害人，於情於理應對甲○○
多有不滿，豈有迴護甲○○之理。原判決卻認定孟繁昌、孟慶連
於第一審及原審所為證詞，係屬迴護甲○○之詞，不足採信，有
採證違反經驗法則及論理法則之違法。(三)縱認係甲○○主動提議
要求孟繁昌、孟慶連簽發本票或背書，亦僅係甲○○為確保債權
之作為，不能即認甲○○以非法方法剝奪人之行動自由或以脅迫
使人行無義務之事。原判決僅以孟繁昌、孟慶連於檢察官訊問時
指證甲○○要求簽發本票或背書，即遽為認定甲○○有以非法方
法剝奪人之行動自由或以脅迫使人行無義務之事，有認定事實不
憑證據之違法；乙○○略以：(一)原審就起訴之犯罪事實，變更檢
察官所引應適用之法條，然於原審審判程序，並未依刑事訴訟法
第九十五條規定，告知乙○○經變更之罪名，原審所踐行訴訟程
序已屬違法。(二)孟繁昌於第一審及原審均為有利於乙○○之證詞
，並明確陳稱：伊於檢察官訊問時所為不利於乙○○之陳述，並
不實在。伊並非受到壓力，才更動伊於檢察官訊問時之說詞等語
。原判決未為斟酌孟繁昌上述於第一審及原審之證詞，仍認定乙
○○以非法方法剝奪孟繁昌之行動自由。原判決認定事實與所採
取之證據不相適合，有判決理由矛盾之違法。(三)乙○○僅基於朋
友情誼，應甲○○之邀，一同前往，始終未對孟繁昌或孟慶連有
何不利言詞或舉動，即孟繁昌、孟慶連亦從未指證乙○○有對其
等施加任何不法行為。原判決認定乙○○與甲○○有犯意聯絡及
行為分擔，有認定事實不憑證據之違法各云云。經查：(一)刑事訴
訟法第一百五十九條之一第二項規定：「被告以外之人於偵查中
向檢察官所為之陳述，除顯有不可信之情況者外，得為證據。」
則被告以外之人於偵查中向檢察官所為之陳述，係屬刑事訴訟法
第一百五十九條第一項所定法律另有規定之證據適格，原則上有
證據能力。惟刑事被告詰問證人之權利，係憲法所保障之基本人
權及訴訟權內容之一，不容任意剝奪。不當剝奪被告詰問證人之
機會，不僅妨害其訴訟防禦權之行使，亦有礙於發見真實，自為
法所不許（司法院釋字第三八四號、第五八二號解釋參照）。另
依刑事訴訟法第二百四十八條第一項前段規定，檢察官訊問證人
時，如被告在場者，被告得親自詰問。但此項權利之行使，以被
告在場為前提。如檢察官於偵查中訊問被告以外之人，未予被告
在場，致被告不能依上開規定行使詰問權，除被告於審判程序中
明示捨棄其詰問權之行使，或有刑事訴訟法第一百五十九條之三
所列各款情形，或法律另有規定外，法院均應傳喚陳述人到庭依
法具結，使被告或其辯護人對該被告以外之人於偵查中向檢察官
所為之陳述，有行使詰問權之機會。被告以外之人於偵查中向檢
察官所為之陳述，倘合於法律規定，係屬傳聞證據之例外，得為
證據。經依上述方式為合法調查，與刑事訴訟法第一百五十五條
第二項規定無違，得作為認定犯罪事實之依據。本件孟繁昌、孟
慶連於檢察官訊問時均經具結而為陳述（見九十四年度偵字第二
一八二號偵查卷第八三頁至第九六頁），又第一審已傳喚孟繁昌
、孟慶連到庭由檢察官、甲○○、乙○○及辯護人為詰問（見第
一審卷第八四頁至第一０四頁）。原判決採取孟繁昌、孟慶連於
檢察官訊問時之陳述，資為認定甲○○、乙○○犯罪事實之依據
，揆之上開說明，自與證據法則無違。(二)證人之供述前後不符或
相互間有所歧異，究竟何者為可採，事實審法院非不可本於經驗
法則或論理法則，斟酌其他情形，作合理之比較，定其取捨；若
其基本事實之陳述與真實性無礙時，仍非不得予以採信，非謂一
有不符或矛盾，即認其全部均為不可採信。從而供述之一部認為
真實者，予以採取，自非證據法則所不許。又證據之取捨與證據
之證明力如何，均屬事實審法院得自由裁量、判斷之職權；苟其
此項裁量、判斷，並不悖乎經驗法則或論理法則，又於判決內論
述其何以作此判斷之得心證理由者，即不得任意指摘其為違法，
而據為提起第三審上訴之合法理由。原判決已詳為說明其採取孟
繁昌、孟慶連於檢察官訊問時之陳述，而不採取其等於第一審及
原審所為陳述之得心證理由（見原判決理由貳、三、(四)）。以甲
○○糾眾並持有及亮出改造手槍及子彈，向孟繁昌、孟慶連索債
，復將孟繁昌帶往汽車旅館，不讓孟繁昌自由離去等諸般情節，
難認孟繁昌、孟慶連於第一審及原審所稱係自願配合甲○○要求
行事等情，仍屬合理可採。原判決認定甲○○、乙○○有剝奪孟
繁昌行動自由之故意及行為，核與事理無違，並無採證違反經驗
法則及論理法則，或認定事實與所採之證據不相適合，或認定事
實不憑證據之違法。(三)原審審判程序已告知甲○○、乙○○所犯
罪名，詳如起訴書及第一審判決書所載（見原審卷第六二頁）。
原判決論以甲○○、乙○○犯刑法第三百零二條第一項、第三百
零四條第一項之罪，均屬起訴書或第一審判決書記載之罪名，原
審所踐行告知罪名程序，自屬適法。乙○○上訴意旨指稱原審審
判程序，並未依刑事訴訟法第九十五條規定，告知經變更之罪名
云云，不屬依據卷內訴訟資料而為具體指摘之上訴第三審之適法
理由。(四)原判決已詳細敘明其認定乙○○與甲○○有犯意聯絡及
行為分擔，而不採取乙○○所辯其不知情等情所憑依據（見原判
決理由貳、三、(五)）。以乙○○目睹甲○○持槍向孟繁昌、孟慶
連逼討債務，不僅未藉故離開，反而一路參與其事，並於事後自
甲○○取得報酬花用，難認其與甲○○仍無犯意聯絡及行為分擔
。至於乙○○有無親自動手對孟繁昌、孟慶連施以不法行為，核
與認定乙○○有無犯意聯絡及行為分擔，不生影響。原判決所為
認定，難謂有認定事實不憑證據之違法。又中華民國九十六年罪
犯減刑條例係九十六年七月四日制定公布、九十六年七月十六日
施行，原審判決時，未及適用同條例予以減刑，自無違法可言。
本件甲○○、乙○○所犯以非法方法剝奪人之行動自由罪，倘合
於中華民國九十六年罪犯減刑條例所定減刑條件，應由同條例第
八條第一項所定得聲請減刑之人，於判決確定後，依法聲請減刑
，併此說明。甲○○、乙○○上訴意旨仍執前詞，再為事實上之
爭執，或徒憑己見，就原審取捨證據與判斷其證明力之適法行使
，及判決內已明白論斷之事項，任意指摘原判決關於以非法方法
剝奪人之行動自由部分為違法，並非適法之上訴第三審理由。甲
○○、乙○○關於此部分之上訴均為違背法律上之程式，應予駁
回。
二、持有或寄藏可發射子彈具有殺傷力之改造手槍部分：
按上訴得對於判決之一部為之；未聲明為一部者，視為全部上訴
；第三審上訴書狀，應敘述上訴之理由，其未敘述者，得於提起
上訴後十日內補提理由書於原審法院；已逾上述期間，而於第三
審法院未判決前仍未提出上訴理由書狀者，第三審法院應以判決
駁回之，刑事訴訟法第三百四十八條第一項、第三百八十二條第
一項、第三百九十五條後段定有明文。本件甲○○、乙○○因妨
害自由等罪案件，不服原判決提起上訴，並未聲明為一部上訴，
自應視為全部上訴。甲○○於九十五年四月二十日；乙○○於同
年月二十七日分別提起上訴，就持有或寄藏可發射子彈具有殺傷
力之改造手槍部分，均未敘述上訴理由（所提出上訴理由狀僅敘
述以非法方法剝奪人之行動自由部分之上訴理由），迄今逾期已
久，於本院未判決前仍未提出，依上開規定，甲○○、乙○○此
部分之上訴自非合法，應予駁回。
據上論結，應依刑事訴訟法第三百九十五條，判決如主文。
中    華    民    國  九十七  年   十二   月   十二   日
                      最高法院刑事第六庭
                          審判長法官  洪  清  江
                                法官  韓  金  秀
                                法官  林  勤  純
                                法官  李  錦  樑
                                法官  陳  國  文
      本件正本證明與原本無異
                                      書  記  官
中    華    民    國  九十七  年   十二   月   十八   日
                                                      Ｅ


司法院資訊處製作；財團法人民間司法改革基金會備份。
